臺灣臺北地方法院民事判決　　　　　　 94年度簡上字第120號
上　訴　人　丁○○
訴訟代理人　林鳳秋律師
複　代理人　甲○
　　　　　　詹素芬律師
被　上訴人　乙○○
訴訟代理人　陳傳中律師
複　代理人　丙○○
　　　　　　張信陽律師
上列當事人間請求損害賠償事件，上訴人對於民國94年1月21日
本院臺北簡易庭第一審判決（93年度北簡字第4425號）提起上訴
，並為訴之追加，本院於民國96年7月23日辯論終結，茲判決如
下：
    主    文
上訴駁回。
被上訴人應將坐落臺北市○○區○○街三十八巷二十八之二號四
樓之房屋內如附圖所示地板防水損壞或浴缸排水管與混凝土接頭
損壞處施作防水處理及修復，使上訴人所有坐落臺北市○○區○
○街三十八巷二十八之二號三樓房屋如附圖所示三樓臥房滲水痕
跡處回復不漏水之狀態。
第二審訴訟費用由上訴人負擔。
追加之訴訴訟費用由被上訴人負擔。
    事實及理由
一、按第二審訴之變更或追加，非經他造同意，不得為之。但民
    事訴訟法第255條第1項第2款至第6款情形，不在此限；同法
    第446條第1項定有明文，此規定依同法第436條之1第3項為
    簡易第二審訴訟程序所準用。本件上訴人於原審訴之聲明為
    (1)被上訴人（即原審被告）應給付原告新臺幣（下同）48萬
    元及自起訴狀繕本送達翌日起至清償日止，按年息5%計算之
    利息。(2)被上訴人應負擔房屋回復原狀之所有修繕費用。嗣
    於原審審理中就第二項聲明回復原狀費用預估為83,000元，
    而將聲明變為請求給付563,000元。嗣於本院二審時上訴聲
    明：（一）原判決廢棄。（二）上廢棄部分，被上訴人應給
    付上訴人563,000元。並追加民法第767條物上請求權之法律
    關係請求被上訴人除去其侵害，併為聲明：被上訴人應將坐
    落臺北市○○區○○街38巷28之2號4樓之房屋內如附圖所示
    之處施作防水處理及修復，使上訴人所有坐落臺北市○○區
    ○○街38巷28之2號3樓房屋如附圖所示之處回復不漏水之狀
    態。其後復將請求修繕費用83,000元給付部分撤回，僅請求
    給付48萬元。核與原來請求之基礎事實同一，符合民事訴訟
    法第255條第1項但書第2款之規定，應予准許，合先敘明。
二、上訴人起訴主張如下：
（一）被上訴人與上訴人之房屋，分別坐落於臺北市○○區○○
      街38巷28之2號（下稱系爭房屋）4樓及3樓。於民國91年
      間，上訴人即發現因被上訴人系爭房屋4樓水管破裂而造
      成上訴人系爭房屋3樓天花板漏水，屢次要求被上訴人修
      繕或允許上訴人帶水電工進屋處理，均遭拒絕，爰依公寓
      大廈管理條例第6條、第12條及侵權行為之法律關係，請
      求被上訴人修復漏水將系爭房屋3樓回復不漏水狀態，並
      賠償上訴人每月租金2萬元，計48萬元（二年租金總額）
      。
（二）原審鑑定報告書認定系爭房屋漏水可能之原因有：
    (1)研判1：「屋頂防水層損壞造成雨水滲入，沿著防水層內
      面貼著屋面流走，行走至樓版有裂縫處，即往下滲漏致使
      室內天花板及牆面油漆剝落，甚至沿著牆面往下滲入3樓
      頂版，同樣使3樓頂版及牆面油漆剝落。」
    (2)研判2：「4樓浴缸底部及牆面防水材料老化及排水坡度不
      良，致使水沿著4樓隔間牆及地板面裡側流走，使相鄰之
      房間衣櫥底部有水痕。又4樓底板因經歷大小地震而產生
      細微裂紋，致使積水經此細微裂紋滲漏至3樓頂版，致使3
      樓頂版及牆面油漆剝落。」
    (3)研判3「4樓浴室浴缸之排水管為軟管，插入預埋於4樓底
      板之排水管，排水軟管與預埋排水管間之密封因老化產生
      裂縫，當浴缸排水時從裂縫處滲水，使浴缸底部略有積水
      ，而水沿著四樓隔間牆及地板面裡側流走，使相鄰之房間
      衣櫥底部有水痕。4樓底板因經歷大小地震而產生細微裂
      紋，致使積水經此細微裂紋滲漏至3樓頂版，致使3樓頂版
      及牆面油漆剝落。」
      原審以研判2及研判3認定3樓房屋漏水係因被上訴人所有
      之系爭建物所致，並為被上訴人所不爭執。
（三）漏水原因可歸責於被上訴人：
      被上訴人辯稱被上訴人所有之系爭建物屬屋齡30、40年之
      老舊建物，因建材老化損壞等自然現象導致滲水、漏水，
      非可歸責於被上訴人云云。惟原審鑑定後，認定係因被上
      訴人所有之系爭建物導致系爭房屋3樓受有天花板漏水、
      油漆剝落、無法居住及出租之損害。造成上訴人受有相當
      於2年租金之損失48萬元：
    (1)3樓房屋漏水之房間因天花板漏水，地板因漏水所造成之
      油漆掉落滿地，依客觀情事已無法居住，須重新整修，上
      訴人多次催告被上訴人修復，未獲置理。上訴人並未居住
      於3樓房屋，且現無人居住。又3樓房屋座落臺北市師大夜
      市商圈內，並緊鄰國立師範大學，交通便利，出租率極高
      ，而3樓房屋共23.46坪，經鑑定3樓房屋每月租金21,081
      元，上訴人自91年至96年3月因系爭房屋持續漏水，致長
      達63個月無法使用而受有相當於租金之損失，共計1,328,
      103元，乃上訴人之重要收入之一。因此漏水，致前來向
      上訴人承租房屋者，均先要求上訴人修復房屋，上訴人因
      無法修復致三樓房屋迄未出租。上訴人因漏水而無法使用
      三樓房屋，受有相當於以每月租金21,081元計算之損失。
    (2)原審認本件僅一間房間漏水，且上訴人並未證明因本件房
      屋漏水，造成上訴人本計畫出租卻無法出租，難認上訴人
      有何租金利益之損失，而認縱然上訴人確曾有相當期間未
      使用，亦不得以每月租金2萬元請求云云。惟本件重點不
      在於上訴人是否有出租之計畫或曾否出租而無法出租，而
      係因被上訴人之故造成上訴人三樓房屋所有權無法圓滿行
      使而受有相當於租金之損失。每月租金2萬元僅係無法使
      用3樓房屋之計算依據。房屋不能割裂使用，上訴人3樓房
      屋中之一間房間既因被上訴人之故而無法使用，減損3樓
      房屋使用效能，該部分自受有不能使用而相當於租金之損
      失。3樓之房間每月租金5305元，上訴人因漏水致63個月
      無法使用而受有相當於租金利益之損失，共計334,215元
      。
三、被上訴人答辯如下：
（一）兩造各別所有之房屋係位於同棟4層樓公寓，該公寓乃屋
      齡30幾年之舊式公寓，其自然耗損、剝漆、吸濕，在所難
      免，被上訴人目前已在系爭建物內改接明管接水使用，而
      不再使用建築之初已埋設於牆壁內之水管，故系爭建物縱
      有漏水情事，自非被上訴人所致。再依鑑定報告鑑定結果
      所示，研判1，認屋頂防水層滲漏，應非本件漏水原因；
      研判2，有關4樓浴缸之排水軟管老化產生裂縫之情形，然
      實際上被上訴人4樓浴缸僅用於儲水而並無排水功能，故
      不致發生滲漏現象；研判3，有關4樓浴缸底部牆面防水材
      料老化、4樓底版因地震產生裂紋之情形，不論係因年代
      久遠，或是歷經多次地震而損壞，均屬自然現象，皆非可
      歸責於被上訴人，被上訴人並無過失。且上訴人3樓房屋
      僅有一間房間漏水，卻請求全部房屋之租金及修繕費用，
      自屬無據。
（二）漏水原因：原審以鑑定報告書之研判2及研判3，認定系爭
      建物漏水原因係：(1)4樓浴缸底部及牆面防水材料老化且
      排水坡度不良；(2)4樓浴室浴缸之排水軟管與4樓底版預埋
      水管間之密封因老化產生裂縫；(3)4樓底版因經歷大小地
      震而產生細微裂紋，致使積水（或水氣）經此細微裂紋滲
      漏至3樓頂板。
（三）漏水原因不可歸責於被上訴人：系爭建物興建至今已使用
      35年，使用之建材老化損壞應視為理所當然。被上訴人已
      將系爭建物用水全數改為明管，且浴缸僅供儲水使用，已
      盡善良管理人之注意義務。上開漏水原因，均係3、4樓共
      同壁之防水材料自然老化、原始設計不良、天災事變所致
      ，且均密封於浴室底部，倘非毀損浴缸及地磚，即須仰賴
      專業知識、儀器始能發現。依交易上一般觀念，難認被上
      訴人有「能注意、不注意」之過失。應不可歸責於被上訴
      人。
（四）上訴人因漏水所造成之損害及金額：
    (1)依鑑定報告書，上訴人所有3樓房屋僅受有「東南側房間
      ，靠近浴室上方樓版油漆剝落」之損害。又兩造屋內廁所
      旁的房間天花板粉刷剝落，係屬兩造專有部分，其因非可
      歸責於雙方之事由致生損害，自應由兩造各自負擔、修繕
      。被上訴人並自行雇工修繕，且已於95年1月完工
    (2)就相當於二年租金之損失48萬元部分：
      上訴人請求賠償其2年房屋租金收入損害，核其性質應
        屬所失利益。惟上訴人迄未提出實證證明其確有出租計
        劃且因3樓房間之局部天花板油漆剝落，以致無法出租
        之具體情事。另參以時下將房屋以房間為單位（即雅房
        ）出租者，比比皆是。若上訴人所言3樓房屋之租金收
        入為其重要收入云云為真，則為何上訴人3年多來，均
        未分租其他未剝漆、良好完整之房間，填補家用？且自
        95年1月，被上訴人修繕完成迄今1年多，上訴人何以仍
        無任何出租行為？由此足見上訴人自始即無出租計劃。
      3樓房屋僅「東南側房間，靠近浴室上方樓板油漆剝落
        」，剝落面積約1平方公尺，無滴水、樓板坍塌、或無
        法遮風蔽雨情形，不致造成無法居住、出租之結果，二
        者間無因果關係。
      退萬步言，縱3樓房間未能出租係因天花板油漆剝落所
        致，上訴人因而未能取得「3樓房間」之租金利益。此
        係上訴人坐視油漆剝落繼續存在且拒不分擔共同修繕費
        用所致，上訴人亦與有過失。
（五）被上訴人就上訴人應分擔之修繕費14,000元，主張預備之
      訴訟上抵銷抗辯：關於本件共同壁防水材料之修繕費用，
      依公寓大廈管理條例第12條本應由雙方共同負擔，惟被上
      訴人已自行修繕完畢並支付修繕費28,000元，依公寓大廈
      管理條例第12條及民法不當得利規定，上訴人應負擔14,0
      00元。被上訴人若遭敗訴判決，就此部分數額並主張抵銷
      。
四、原審判命被上訴人應給付上訴人5,000元，並依職權宣告假
    執行及預供擔保後准免假執行之宣告，而駁回上訴人其餘之
    訴。上訴人不服提起上訴，其上訴聲明為：原判決不利上訴
    人部分廢棄。被上訴人應給付上訴人48萬元。另依民法第76
    7條物上請求權之法律關係於本院追加起訴聲明：被上訴人
    應將坐落臺北市○○區○○街38巷28之2號4樓之房屋內如附
    圖所示之處施作防水處理及修復，使上訴人所有坐落臺北市
    大安區○○街38巷28之2號3樓房屋如附圖所示之處回復不漏
    水之狀態。
五、不爭執事實：
（一）被上訴人及上訴人所有之房屋位於同棟4層樓公寓，分別
      坐落臺北市○○區○○街38巷28之2號4樓及3樓。該公寓
      之屋齡已近30餘年，上訴人房屋東南側房間有漏水致頂板
      及牆面油漆剝落等情。
（二）本件經原審送臺北市土木技師公會鑑定，鑑定結果認定系
      爭房屋漏水可能之原因有：
    (1)研判1：「屋頂防水層損壞造成雨水滲入，沿著防水層內
      面貼著屋面流走，行走至樓版有裂縫處，即往下滲漏致使
      室內天花板及牆面油漆剝落，甚至沿著牆面往下滲入3樓
      頂版，同樣使3樓頂版及牆面油漆剝落。」
    (2)研判2：「4樓浴缸底部及牆面防水材料老化及排水坡度不
      良，致使水沿著4樓隔間牆及地板面裡側流走，使相鄰之
      房間衣櫥底部有水痕。又4樓底板因經歷大小地震而產生
      細微裂紋，致使積水經此細微裂紋滲漏至3樓頂版，致使3
      樓頂版及牆面油漆剝落。」
    (3)研判3「4樓浴室浴缸之排水管為軟管，插入預埋於4樓底
      板之排水管，排水軟管與預埋排水管間之密封因老化產生
      裂縫，當浴缸排水時從裂縫處滲水，使浴缸底部略有積水
      ，而水沿著4樓隔間牆及地板面裡側流走，使相鄰之房間
      衣櫥底部有水痕。4樓底板因經歷大小地震而產生細微裂
      紋，致使積水經此細微裂紋滲漏至3樓頂版，致使3樓頂版
      及牆面油漆剝落。」
（三）兩造咸認上開研判1非本件滲、漏水原因，應予排除。
六、本件上訴人主張因上訴人所有房屋漏水係因被上訴人房屋所
    致一節，為被上訴人所否認。經查：
（一）本件漏水原因雖經鑑定，然鑑定結果認為有上開三種可能
      ，兩造於原審就其中研判1之情形，均認為不可能（原審
      卷第102頁、第130頁）。而研判2之漏水原因認係4樓浴缸
      底部及牆面防水材料老化，且排水坡度不良，致使水沿4
      樓隔間及地板裏側流走。及研判3所認定之漏水原因，4樓
      浴室浴缸之排水管為軟管，插入預埋於4樓底板之排水管
      ，排水軟管與預埋排水管間之密封因老化產生裂縫，當浴
      缸排水時從裂縫處滲水，使浴缸底部略有積水，而水沿著
      4樓隔間牆及地板面裡側流走，其情形均係可歸責於被上
      訴人所致。至被上訴人雖辯稱：被上訴人已將系爭建物用
      水全數改為明管，且浴缸僅供儲水使用，已盡善良管理人
      之注意義務。上開漏水原因，均係3、4樓共同壁之防水材
      料自然老化、原始設計不良、天災事變所致，且均密封於
      浴室底部，倘非毀損浴缸及地磚，即須仰賴專業知識、儀
      器始能發現。依交易上一般觀念，難認被上訴人有「能注
      意、不注意」之過失。應不可歸責於被上訴人云云。然查
      ，縱認該浴室浴缸僅供儲水，惟被上訴人所儲之水係為供
      其家人使用，況且依臺北市土水技師公會前往系爭建物勘
      查時所附編號8照片，該浴室除該浴缸外，尚有洗手台、
      馬桶等，該照片說明欄並載明：「從浴缸底下手孔往內用
      手探觸浴缸下樓版，發現有地板混凝土有飽和水現象（潮
      溼）。」而被上訴人訴訟代理人於原審曾陳稱：「鑑定後
      一個星期內4樓浴室底部有保持乾燥」等語（原審卷第131
      頁），顯見該浴室於平常確係供被上訴人及其家人使用。
      於此情形縱浴缸僅供儲水，其底部因浴室仍有使用水之情
      形而潮溼，仍有因此使浴缸底部積水，致水沿著四樓隔間
      牆及地板面裡側流走情形。再臺灣位處地震帶，每年不論
      有感地震或無感地震，均可能發生大小不一之地震，於發
      生後就房屋會產生裂紋應有所預知。對此情形自應予以注
      意檢修。被上訴人辯稱此不可歸責於被上訴人云云，尚無
      可取。
（二）本件係可歸責於被上訴人所致漏水，茲上訴人請求二年租
      金損失48萬元部分：按損害賠償，除法律另有規定或契約
      另有訂定外，應以填補債權人所受損害及所失利益為限。
      依通常情形，或依已定之計劃、設備或其他特別情事，可
      得預期之利益，視為所失利益，民法第216條定有明文。
      經查，上訴人所有系爭3樓房屋計有臥室三間、廚房一間
      、客廳一間及浴室一間。僅其中東南側房間靠近浴室上方
      樓版油漆剝落，有臺北市土木技師公會鑑定報告書在卷可
      查，且有上訴人於原審所提出之漏水示意圖可憑（原審卷
      第48頁）。參照上開證據顯示，該滲漏水面積占系爭房屋
      所占比例極低，其漏水致油漆剝落情況，尚難認為已至不
      堪居住之情形。本件上訴人僅一房間之頂版一隅有油漆剝
      落，而主張不堪居住，致整個系爭3樓房屋因該滲漏水致
      無法出租一節，既已為被上訴人所否認，而被上訴人就此
      節亦未能提出相當之證據證明，則上訴人上開主張即不足
      採信。是本件系爭房屋3樓雖有上開滲漏情形，然其滲漏
      所致房屋油漆剝落情形尚不嚴重，不致達於不堪居住之情
      形，上訴人以此為由，任令房屋閒置，而主張受有相當租
      金之損失，而請求被上訴人賠償此項該損害，自屬無據。
      至上訴人另稱上訴上訴人3樓房屋因此之故致其所有權無
      法圓滿行使而受有相當於租金之損失。每月租金2萬元僅
      係無法使用三樓房屋之計算依據。房屋不能割裂使用，上
      訴人3樓房屋中之一間房間既因被上訴人之故而無法使用
      ，減損3樓房屋使用效能，該部分自受有不能使用而相當
      於租金之損失云云。然查，一般房屋設有多個房間，其使
      用固有可能因其中一間無法使用，致該房屋之使用受到限
      制，然本件滲漏水之情形尚屬輕微，原審亦已判決被上訴
      人3樓天花板粉刷費用5,000元，以上開滲漏損害之輕微，
      尚不致造成整個3樓房屋全部無法完滿使用。本院斟酌上
      開情事，認該滲漏水情形，不致響影系爭3樓房屋之使用
      ，已如上述，上訴人此部分主張，自無足取。至被上訴人
      稱上訴人應負擔修繕費用14,000元部分而主張抵銷部分，
      因本件業已駁回上訴人關於48萬元部分之請求，另原審判
      決被上訴人應給付上訴人5,000元部分亦已確定，則被上
      訴人抵銷部分之主張亦無再予審酌之必要，附此敘明。
七、綜上所述，上訴人依侵權行為之法律關係，請求被上訴人賠
    償48萬元，為無理由，不應准許。原審就此部分所為上訴人
    敗訴判決，並無不合；上訴論旨指摘原判決不當，求予廢棄
    改判，為無理由。惟上訴人追加依物上請求權請求被上訴人
    將系爭4樓之房屋內如附圖所示地板防水損壞或浴缸排水管
    與混凝土接頭損壞處施作防水處理及修復，使上訴人所有系
    爭3樓房屋如附圖所示三樓臥房滲水痕跡處回復不漏水之狀
    態，則為有理由，應予准許。
八、本件事證已臻明確，兩造其餘主張陳述及所提之證據，經審
    酌後於本件判決結果無影響，爰不逐一論駁，附此敘明。
九、據上論結，本件上訴為無理由，追加之訴為有理由，依民事
    訴訟法第436條之1第3項、第449條第1項、第78條，判決如
    主文。
中　　華　　民　　國　　96　　年　　8 　　月　　6 　　日
                  民事第二庭審判長法  官  鄭純惠
                                  法  官  黃蓓蓓
                                  法  官  蔡政哲
上為正本係照原本作成
不得上訴第三審
中　　華　　民　　國　　96　　年　　8 　　月　　6 　　日
                                  書記官  曾靖雯
